【裁判字號】    99,保險,13
【裁判日期】    990811
【裁判案由】    給付保險金等
【裁判全文】
臺灣板橋地方法院民事判決              99年度保險字第13號
原      告  戊○○
訴訟代理人  丁○○○
被      告  富邦產物保險股份有限公司
法定代理人  甲○○
訴訟代理人  乙○○
複  代理人  丙○○
上列當事人間請求給付保險金等事件，經本院於民國99年6 月22
日言詞辯論終結，判決如下：
    主      文
原告之訴及假執行之聲請均駁回。
訴訟費用由原告負擔。
    事實及理由
一、程序方面：
    依兩造簽訂之十全大補意外傷害險之富邦產物傷害保險（個
    人暨家庭型）契約（下稱系爭契約）第23條約定，已就系爭
    契約而生之訴訟合意定本院為第一審管轄法院，是本院自有
    管轄權，合先敘明。
二、原告主張：
（一）原告於民國97年1 月11日向被告訂立系爭契約，保險期間
      自97年1月12日凌晨0時起至98年1月12日凌晨0時止，傷害
      保險死亡與殘廢金額最高為新臺幣（下同）300 萬元，原
      告在睡覺時翻身而不小心跌落床下，使頭部遭受碰撞致顱
      腦內出血，其顱腦內出血傷口導致身體抽搐，於97年7 月
      27日上午7 時許送往財團法人徐元智先生醫藥基金會附設
      亞東紀念醫院（下稱亞東醫院）急救，經醫師入院診斷為
      外傷性腦內出血與外傷性癲癇症，出院時主治醫師診斷為
      嚴重頭部外傷合併多處腦內出血與創傷後癲癇，其間曾因
      傷勢嚴重，急診醫師尚開立病危通知單、主治醫師向中央
      健康保險局（下稱健保局）申請重大傷病以便免部分負擔
      。送醫急救當日即緊急開刀施行頭顱切開術摘除腦內的血
      腫，放置顱內壓監測器後，當日即入住加護病房，97年8
      月5日再轉入呼吸加護病房至97年8月27日止，同日再轉入
      普通病房至97年9月9日出院為止，故加護病房共計32日，
      普通病房共計13日（上述計算均含入院日、轉出日與出院
      日），再加上住院3 日以上的慰問金、救護車與急診費用
      共計161,500 元。原告於97年11月28日備齊系爭契約約定
      文件後，向被告申請理賠，被告固於77日後之98年2 月13
      日給付此部分理賠，惟未依保險法第34條第1 項規定於原
      告備齊文件後之15日內給付，原告仍得依保險法第34條第
      2 項請求62日按週年利率10%計算之利息2,743元（計算方
      式：161,500×10%×62÷365日＝2,743）。
（二）原告因本件意外，已達系爭契約之殘廢程度與保險金給付
      表（下稱殘廢程度表）註1-1(2)、註15-1規定之神經障害
      項目第1-1-2 項次所表示之：「中樞神經系統機能之病變
      ，致終身不能從事任何工作，日常生活需人扶助者。」之
      殘廢程度，其保險金理賠給付比例為保險金額300 萬元之
      90%即270萬元，是原告嗣於98年2 月13日檢具系爭契約所
      需文件與診斷書向被告申請殘廢理賠，被告先係表示須另
      附亞東醫院的甲種診斷證明書與身心障礙檢查鑑定資料方
      可決定是否理賠，迨原告於98年3月5日檢附上開被告指定
      資料，詎被告以不符規定為由拒絕給付殘廢理賠，是原告
      自得請求此部分殘廢給付，且因被告未依保險法第34條規
      定在原告交齊文件後的15日內給付保險金，故遲延利息應
      自98年3月1日起至清償日止按週年利率10%計算。
（三）原告於97年9月9日出院後隔日於元德診所進行復健治療，
      除發現日常生活起居等需要他人照顧外，尚發現原告兩上
      肢肩關節有活動上的障礙，經過該診所診斷後並於診斷書
      記載「兩側肩關節前舉90度，後舉15度。」另於亞東醫院
      復健科複診時確認兩上肢肩關節的主動關節活動度各為：
      「前舉90度、後舉20度、側舉75度，雙上肢肌力約第三級
      。」上開二醫療院所之診斷均未達行政院衛生署頒訂之「
      身心障礙等級」表定之標準，上肢關節活動度中左右肩關
      節部分正常值均為「前舉180 度、後舉60度」兩者數值相
      加則肩關節部分總和240度之一半即120度，加上兩上肢肌
      力約略達到第三級，是依殘廢程度表註1-1(8)、註9-3(2)
      、註15-1規定，已經達到該表之上肢─上肢機能障害項目
      第8-3-9 項次之「兩上肢肩、及腕關節中，各有一大關節
      永久遺存顯著運動障害者」之殘廢程度，其理賠額度為最
      高額度300 萬之40%即120萬。唯依系爭契約第7條第2項前
      段殘廢保險金給付約定，如原告因同一意外傷害事故致成
      附表所列二項以上殘廢程度時，原告給付各該項殘廢保險
      金之和，最高以保險金額即300 萬元為限，是原告上開請
      求神經障害之殘廢理賠已達270 萬元，故此部分上肢機能
      障害部分之殘廢給付自僅得就所剩30萬元部分請求；而原
      告因該意外傷害事故導致安裝氣切管部分，於98年5 月11
      日入院拔除，98年5月12日出院，共計2日，依系爭契約約
      定，此為同一事故，住院普通病房部分1日為2千元，此次
      住院二日，故理賠金為4千元。是上述兩者金額合計304,0
      00元，原告於98年9月8日提出該項理賠申請，98年10月被
      告以不符規定為由拒絕理賠，故被告未依保險法第34條規
      定，在原告交齊文件後的15日內給付保險金，故遲延利息
      應自98年9月24日起至清償日止，按週年利率10%計算。
（四）是原告聲明：被告應給付原告3,006,743元，及其中270萬
      元自98年3月1日起至清償日止，另其中304,000元自98年9
      月24日起至清償日止，均按週年利率10%計算之利息，暨
      以供擔保為條件之假執行宣告。
三、被告則以：
（一）依兩造簽訂之系爭保險第2 條承保範圍約定「被保險人於
      本契約有效期間內，因遭受意外傷害事故，致其身體蒙受
      傷害而致殘廢或死亡時，本公司依照本契約之約定，給付
      保險金。前項所稱意外傷害事故，指非由疾病引起之外來
      突發事故。」上開就意外傷害或死亡之定義，顯係採原因
      說，亦即必須導致傷害或死亡之外界原因係出於意外者，
      方屬意外事故，若結果出於意外，而原因非出於意外者仍
      非意外傷害或死亡。而所謂意外傷害事故，其一須為外來
      ，即必須引起事故之原因係出於自身以外之事故；其二，
      為突發的，即外在環境急速的變化，以致不可預期或出於
      預料之外，始足當之。因此該突發之事故須由外界原因所
      觸發，即非因被保險人本身已存在可得預料或查知之原因
      ，而危險之發生具有偶發或不可預期之意外，方可認為屬
      於系爭契約書所約定之保險事故，被告始負給付保險金之
      責任。本件原告主張所受之傷害屬系爭保險承保範圍，惟
      經被告向亞東醫院調閱原告醫療紀錄出院病歷摘要，其中
      診斷欄係記載「Severe  head injury with contusional
      hemorrhage  of left  parietal  lobe  and acute  su
      bduralhemorrhage over left F-P regions（頭部外傷挫
      傷與左頂骨頂葉腦硬膜下出血）以及Hypertention（高血
      壓）and old cerebrovascular accident（腦中風）。」
      主訴欄記載「left limbs weakness then falling down
      ．．．（左側手腳無力致跌落）」，此與原告於理賠申請
      書上所述「睡覺時翻身跌落使頭部遭受碰撞．．．」有極
      大差異，且病史欄記載「had the past history of hype
      rtension and old CVA with regularmedical control f
      or 1-2 years（原告有高血壓及腦中風病史，已持續服藥
      控制1至2年），According toher family，she suffered
      from left limbsweakness  then falling down．．．（
      病人家屬告知係因「左側手腳無力致跌落」）。」均無從
      認係意外所引發之傷害事故。
（二）原告前曾於98年4 月29日就此理賠爭議向財團法人保險事
      業發展中心（下稱保發中心）申訴，經保發中心調處委員
      會組成法律、保險、醫療等專家調查後作成決議，以原告
      於投保前即95年9月7日即曾因「尾核頭部併腦室內出血」
      至亞東醫院住院治療，依電腦斷層掃描影像顯示，原告腦
      部有「腦萎縮、腦室擴大、水腦症」等現象，另97年7 月
      27日電腦斷層掃描影像顯示，除有硬腦膜下腔出血外，尚
      可見更明顯的腦萎縮與水腦症，且合併雙側額葉白質變化
      、右側基底核陳舊性缺血性中風等變化，以上影像學符合
      「血管性失智症」典型表現；次由原告97年7 月27日急診
      病歷記載主治醫師病歷紀錄，與原告過往病史、事故當日
      症狀觀之，尚難謂原告於97年7 月27日入院治療符合傷害
      保險條款「意外傷害事故」之約定為由，調處結果為「難
      謂被保險人係因意外傷害事故導致身體遺有障害，本委員
      會無法建議富邦產物給付傷害保險之殘廢保險金。」等語
      。再者，原告於97年1 月11日簽訂系爭契約時於要保書告
      知事項欄第3 條第1、2款勾選未曾因高血壓及腦中風等疾
      病接受治療、診斷或用藥，然經被告向亞東醫院調閱原告
      就醫紀錄當中顯示原告自95年9月27日至97年6月20日間持
      續因高血壓及腦中風疾病回診治療，原告於就診期間投保
      為何未據實說明，令人費解。綜上所述，依原告所提事證
      、保發中心調處委員會調處結果與上開所提醫療紀錄，原
      告所提請求其原因事實難以證明為系爭保險條款之承保範
      圍，被告無法依約賠付，其請求並無理由。
（三）是被告聲明：
  １、原告之訴及假執行之聲請均駁回。
  ２、如受不利判決，願供擔保請准免為假執行。
四、原告主張前揭情事，提出系爭契約保險單、診斷證明書、病
    危通知單、全民健康保險重大傷病核定審查通知書、97年11
    月28日傷害醫療理賠申請書、被告理賠匯款通知單、98 年2
    月13日傷害殘廢理賠申請書、原告身心鑑定障礙資料、行政
    院衛生署身心障礙等級表、亞東醫院急診病歷（含臺北縣政
    府消防局救護紀錄表）、行政院衛生署醫事人員執業資料查
    詢結果、97年度土城市市民意外傷害保險宣傳單、98年2 月
    4 日國泰產物保險股份有限公司（下稱國泰產險）傷害保險
    殘廢理賠通知書暨簽收單、臺北縣土城市公所北縣土社字第
    0980007630號函、國泰產險簽收原告於亞東醫院87年9 月28
    日至97年3月3日全本病歷簽收單、國泰產險於98年4月7日簽
    收亞東醫院乙種診斷證明書簽收單、國泰產險98年4月9日賠
    款通知單、國泰產險99年4 月14日賠款通知單等件為證，惟
    為被告所否認，並以上開情詞置辯，是原告所受傷害是否係
    因遭受意外所引起，厥為本件重要之爭執。
五、按當事人主張有利於己之事實者，就其事實有舉證之責任。
    民事訴訟法第277 條前段定有明文。次按請求履行債務之訴
    ，除被告自認原告所主張債權發生原因之事實外，應先由原
    告就其主張此項事實，負舉證之責任，必須證明其為真實後
    ，被告於其抗辯事實始應負證明之責任，此為舉證責任分擔
    之原則（最高法院43年度臺上字第377 號判例意旨參照）。
    本件原告投保系爭保險，依系爭契約第2 條約定「被保險人
    於本契約有效期間內，因遭受意外傷害事故，致其身體蒙受
    傷害而致殘廢或死亡時，本公司依照本契約之約定，給付保
    險金。前項所稱意外傷害事故，指非由疾病引起之外來突發
    事故。」（本院卷第11頁）故系爭契約性質上係傷害保險，
    必須導致傷害、殘廢之外界原因係出於外來、突發，即必須
    引起事故之原因係出於自身以外之事故，而外在環境急速的
    變化，以致不可預期或出於預料之外，始足當之。原告主張
    被告應給付傷害保險金，依據前開約定及舉證責任分配原則
    ，自應就權利發生事實即原告前係遭外來、突發之意外事故
    以致傷害之事實負舉證之責。茲析述如下：
（一）原告就此部分之舉證，係泛稱：「本件是意外傷害事故，
      陳述如原告所有書狀所載，從本件原告所有書狀原證、附
      件、相關文獻均可證明，這就是我的舉證。」等語（本院
      卷第154 頁反面）。經核原告所提出病危通知書及所有診
      斷證明書，均僅能證明原告所受之傷害情形，至於原告所
      提臺北縣政府消防局救護紀錄表（本院卷第117 頁），亦
      僅能證明受傷當日之救護送醫情形；至於原告另提出之相
      關文獻，其內所稱頭部外傷之發生情形容或多端，且外力
      之情形亦非限於意外、突發所致，綜而言之，原告所為之
      上開診斷證明書上悉未記載原告所受上開傷害係遭外來、
      突發之意外事故所致，其他書證亦無法相同證明，是原告
      於本件之舉證，已難認其所受傷害係因外力、突發之意外
      事故所致。
（二）經核被告所提原告在亞東醫院醫療紀錄出院病歷摘要，其
      中診斷欄係記載：「Severe head injury with contusio
      nal hemorrhage  of left parietal  lobe and acutesu
      bduralhemorrhage   over   left  F-P  regions」、「
      Hypertention and old cerebrovascular  accident」，
      即頭部外傷挫傷與左頂骨頂葉腦硬膜下出血以及高血壓、
      腦中風，主訴欄記載「left   limbs   weakness   then
      falling down．．．」即左側手腳無力致跌落（本院卷第
      101 頁），此與原告於理賠申請書上所述「睡覺時翻身跌
      落使頭部遭受碰撞．．．」已有差異（本院卷第29頁），
      且病史欄記載「had the past history of hyper tensio
      n and old CVA with regularmedical  control for 1-2
      years，According  to her family，she suffered from
      left limbsweakness then falling down．．．。」即原
      告有高血壓及腦中風病史，已持續服藥控制1至2年，原告
      家屬告知係因「左側手腳無力致跌落」等字句（本院卷第
      101 頁），均無從認係原告所受之傷害係因意外事故所引
      發。
（三）次以，原告於投保前即95年9月7日即曾因「尾核頭部併腦
      室內出血」至亞東醫院住院治療，依電腦斷層掃描影像顯
      示，原告腦部有「腦萎縮、腦室擴大、水腦症」等現象，
      另依97年7 月27日原電腦斷層掃描影像顯示，除有硬腦膜
      下腔出血外，尚可見更明顯的腦萎縮與水腦症，且合併雙
      側額葉白質變化、右側基底核陳舊性缺血性中風等變化，
      ；而由原告97年7 月27日急診病歷記載主治醫師迴診病歷
      紀錄係記載：「Sudden onset of seizure；Seizure─he
      ad  injury？」（突發性癲癇，疑癲癇發作導致頭部外傷
      ，本院卷第118至124頁）），與原告過往病史、事故當日
      症狀觀之，均難謂原告於97年7 月27日入院治療符合系爭
      契約條款意外傷害事故所致；雖原告以上開97年7 月27日
      急診病歷，係亞東醫院急診醫學科之內科劉昌明醫師所記
      載，劉昌明醫師並無神經外科專長，且上開見解並未確定
      ，並另提出原告於亞東醫院主治醫師顏精華出具之95年9
      月21日、98年4月3日為證，惟該等診斷證明書僅能證明原
      告所受出血性腦中風需門診及血壓藥物治療，該病於出院
      後並無影響原告任何工作能力，日常生活也能自理，然亦
      無從上開診斷證明書，即得證明原告所受上開傷害係因意
      外事故所引發，是原告此部分之舉證，亦難為其有利之證
      明。
（四）再者，原告於97年1 月11日簽訂系爭契約時，於要保書告
      知事項欄第3 條第1、2款勾選未曾因高血壓及腦中風等疾
      病接受治療、診斷或用藥，此有要保書附卷可稽（本院卷
      第108 頁）。惟核被告所提原告在亞東醫院就醫紀錄（本
      院卷第109至110頁），當中顯示原告自95年9 月27日至97
      年6 月20日間持續因高血壓及腦中風疾病回診治療，原告
      既於就診期間投保系爭保險，則其並未依保險法相關規定
      盡據實說明義務，已足認定。
    綜上，原告所為舉證，已難證明其所受傷害係因意外事故所
    致；另參以被告所提原告相關醫療紀錄，原告所提請求是原
    因事實難以證明為系爭保險條款之承保範圍，是被告抗辯其
    無從依約賠付，尚堪可採。
六、綜上所述，原告不能證明其所受傷害係因遭遇外來、突發之
    意外事故所致，與系爭契約第2 條之約定不符。從而，原告
    依系爭契約之約定，請求被告應給付原告3,006,743 元，及
    其中270萬元自98年3月1日起至清償日止，另其中304,000元
    自98年9月24日起至清償日止，均按週年利率10%計算之利息
    ，為無理由，其假執行之聲請亦失所附麗，自應併予駁回。
七、本件事證已臻明確，兩造其餘攻擊防禦方法及舉證，經本院
    詳加審酌後，或與本件之爭執無涉，或對本件判決結果不生
    影響，爰不一一論述，併此敘明。
八、訴訟費用負擔之依據：民事訴訟法第78條。
中    華    民    國    99    年    8     月    11    日
                  民事第二庭法  官  鍾啟煌
以上正本係照原本作成。
如對本判決上訴，須於判決送達後20日內，向本院提出上訴狀，
上訴臺灣高等法院（應按他造人數提出繕本），如委任律師提起
上訴者，應一併繳納上訴審裁判費。
中    華    民    國    99    年    8     月    11    日
                            書記官  張國仁

司法院資訊處製作；財團法人民間司法改革基金會備份。
